【裁判字號】    99,台上,456
【裁判日期】    990121
【裁判案由】    妨害家庭
【裁判全文】
最高法院刑事判決              九十九年度台上字第四五六號
上  訴  人  甲○○
上列上訴人因妨害家庭案件，不服台灣高等法院高雄分院中華民
國九十六年十二月二十八日第二審更審判決（九十六年度上更(一)
字第三一一號，起訴案號：台灣高雄地方法院檢察署九十二年度
偵續字第二二二號），提起上訴，本院判決如下：
    主  文
原判決撤銷，發回台灣高等法院高雄分院。
    理  由
本件原判決認定上訴人甲○○有原判決事實欄所載之犯罪事實，
因而撤銷第一審之科刑判決，依修正前刑法牽連犯規定，從一重
改判論處上訴人意圖使被誘人性交，而和誘未滿十六歲之女子脫
離家庭罪刑（處有期徒刑三年四月），固非無見。
惟查：(一)審理事實之法院對於被告有利及不利之證據，應一律注
意，詳為調查，綜合全案證據資料，本於經驗法則以定其取捨，
並將取捨證據及得心證之理由於判決內詳為說明，否則即有理由
不備之違法。本件原判決於理由內說明：被告對被害人為性交時
，被害人係未滿十四歲之女子。而刑法妨害性自主罪章中所明定
之年齡限制，只須性交或猥褻行為之對象實際未滿該年齡，且依
客觀情狀可得而知其年齡即為已足，並不以明確知悉為必要。被
害人於第一審證稱：我在第一次電話聯絡時，有向上訴人表示我
已滿十八歲，後來我很快就跟他說，我只有就讀國小，他不相信
，所以我拿國小的聯絡簿給他看，我讀國中時，他有去學校找我
云云，參以被告與被害人相處一段相當期間，客觀上對被害人年
齡應屬可得而知，被告所辯被害人外觀成熟，不知被害人實際年
齡，不足採信等語（見原判決理由二、(二)）。惟上訴人於第一審
及原審辯稱：與被害人初識時，曾問她年齡，她說已滿十八歲，
因她發育成熟，又有化妝，所以沒有懷疑，我事後看她聯絡簿時
已經是發生性關係之後了等語。而被害人於警詢及第一審均證稱
：看到雜誌有登交友熱線，依該訊息打給上訴人，由上訴人回撥
給我，約在民國○○○年認識的，我在第一次電話聯絡時，有向
上訴人表示我已滿十八歲云云（見九十一年度偵字第一二七三五
號卷第五頁、第一審卷第九二至九六頁）。雖被害人於警詢及第
一審同時指稱：認識不久後即向上訴人表示仍就讀國小，並為取
信上訴人而出示學校聯絡簿。然就上訴人於知悉被害人仍為國小
學生後，二人是否仍有繼續發生性關係？被害人於第一審審判長
訊問：「為何特別拿國小聯絡簿給他看？」答：因我跟他說我念
國小，他不相信，所以我拿國小聯絡簿給他看。「這是發生性關
係之前還是之後？」答：忘記了。「你給他看了國小聯絡簿之後
，他有與你在台北有繼續發生關係嗎？」答：沒有，到了岡山才
有。嗣經辯護人詢問：「在你印象中你拿國小聯絡簿給他看過後
，還有無發生性行為？」答：沒有。迨檢察官訊問：「你剛才表
示印象中拿聯絡簿給上訴人看後就沒有再與上訴人發生性行為，
是指來高雄岡山之前或之後？」答：我真的忘記了。「你剛才說
拿聯絡簿給上訴人看過後就沒有跟他發生性行為，是從此之後就
沒有了嗎？或是台北沒有，高雄有？」答：從此以後就沒有了，
我真的忘記是在來高雄之前或之後拿聯絡簿給他看。審判長再訊
問：「剛才你回答我：給他看了聯絡簿後在台北沒有發生性關係
，到岡山才有，但又回答辯護人：看了聯絡簿後都沒有發生性關
係，究竟是否確實在給上訴人看過聯絡簿後就沒有再發生性關係
？」答：我確信我有拿聯絡簿給他看，至於有沒有發生性關係我
要想一下（思考後稱：忘記了）我忘記給他看聯絡簿是在發生性
關係前或後云云（見第一審卷第九四至九七頁），倘若無訛，被
害人與上訴人認識之初，確有對上訴人表示已年滿十八歲，迨向
上訴人告知係國小學生時，上訴人猶未能置信，被害人始將學校
聯絡簿出示上訴人。則上訴人於見及被害人聯絡簿前，是否仍以
為被害人係年滿十八歲之人，即非無再研求之餘地。且被害人就
於嗣後是否有再與上訴人發生性關係？被害人或稱「沒有」、或
稱「已經忘記了」，亦未指稱本件於○○○年○月○○日與上訴
人發生性關係前已向告訴人出示聯絡簿。足見上訴人所辯與被害
人發生性關係時，不知被害人係未滿十四歲之人，尚非全然無據
。原判決對上開有利上訴人之證據，並未說明不予採納之理由，
遽為上訴人不利之認定，自有理由不備之違法。(二)刑事訴訟法第
九十五條第一款規定：訊問被告應先告知犯罪嫌疑及所犯所有罪
名。罪名經告知後，認為應變更者，應再告知。在審判中，所謂
「犯罪嫌疑及所犯所有罪名」，原則上固係指起訴書所記載之犯
罪事實及所犯法條，但不以此為限，其經法院認為應變更者；依
同法第二百六十七條規定，為起訴效力所及者；起訴書記載欠缺
明確，經法院予以特定者，亦均屬之。法院就此等變更、新增或
特定之犯罪嫌疑及所犯罪名，均應於認為有變更、新增或特定之
情形時，隨時、至遲於審判期日踐行告知程序，使被告完全知悉
而得以充分防禦，始能確保訴訟權。如法院僅就原起訴書所記載
之犯罪事實及所犯法條為告知、調查、辯論終結後，擅自擴及起
訴書未包括之犯罪事實及所犯法條，而為判決，就此等未經告知
之犯罪嫌疑及所犯罪名而言，無異剝奪被告依同法第九十六條、
第二百八十九條等規定所應享有之辯明犯罪嫌疑及辯論等權利，
其所踐行之訴訟程序，難謂於法無違。又除簡式審判程序案件外
，
審判長就被告被訴事實為訊問者，應於調查證據程序之最後行之
；並於調查證據完畢後，命檢察官、被告、辯護人就事實及法律
分別辯論之，為同法第二百八十八條第三項、第二百八十九條第
一項所明定。此等規定依同法第三百六十四條規定，為第二審所
準用。所稱「被訴事實」及「事實」、「法律」，亦不限於起訴
書所記載之「犯罪事實」及「所犯法條」，並包括法院依法應一
併審判之變更、新增或特定之犯罪嫌疑及所犯罪名。查本件起訴
書係記載上訴人明知被害人係未滿十六歲之少女，竟於○○○年
○○月間某日，在○○市○○路○段四十號住所，與被害人發生
二次性關係。及至○○○年○月間，趁被害人南下○○探訪時，
又於同年月十三日、十六日與被害人發生性關係各一次，因認上
訴人涉犯刑法第二百二十七條第一項之對於未滿十四歲男女為性
交罪。第一審判決認定之事實及罪名均與起訴書相同。而原判決
事實則認定上訴人明知被害人係十二歲以上未滿十四歲之女子，
竟意圖與被害人性交，而於○○○年○月○○日，和誘被害人脫
離家庭，將被害人帶至其○○縣○○住處居住約一星期，並與被
害人性交一次等情，理由說明上訴人所為，係犯刑法第二百二十
七條第一項之對未滿十四歲之女子為性交罪及同法第二百四十一
條第二項、第三項之加重準略誘罪。然稽之卷內資料，原審於準
備程序、審判程序期日審判長踐行告知程序時，均僅記載：告知
上訴人犯罪之嫌疑及所犯刑法第二百二十七條第一項及第二百四
十一條第二項、第三項之妨害性自主等罪名（詳如起訴書及第一
審判決書）（見原審卷第二二、三七至三八頁），就原判決認定
上訴人涉犯刑法第二百四十一條第二項、第三項加重準略誘罪之
犯罪事實，漏未踐行告知程序。且原審審理期日審判長於調查證
據完畢後，訊問上訴人被訴犯罪事實，亦僅就起訴書記載及第一
審判決認定之犯罪事實為之，並未及於原判決所認定之加重準略
誘罪犯罪事實，有審判筆錄在卷可稽（見原審卷第四０至四一頁
）。則原審未予上訴人就起訴書所未記載之犯罪事實為辯明或辯
論之機會，即遽行辯論終結，並為上訴人有罪之判決，依上開說
明，難謂適法。以上或為上訴意旨所指摘，或為本院得依職權調
查之事項，應認原判決有撤銷發回之原因。又原判決不另為無罪
之諭知部分（見原判決理由六），基於審判不可分原則，亦一併
發回，併予指明。
據上論結，應依刑事訴訟法第三百九十七條、第四百零一條，判
決如主文。
中    華    民    國  九十九  年    一    月  二十一  日
                      最高法院刑事第十二庭
                          審判長法官  黃  一  鑫
                                法官  張  春  福
                                法官  林  勤  純
                                法官  李  錦  樑
                                法官  陳  國  文
      本件正本證明與原本無異
                                      書  記  官
中    華    民    國  九十九  年    一    月  二十六  日
                                                    v

司法院資訊處製作；財團法人民間司法改革基金會備份。
